臺灣高等法院臺中分院民事判決　　　　　96年度重上字第35號
上　訴　人　甲○
訴訟代理人　王叔榮律師
　　　　　　魏其村律師
上　訴　人　乙○○
訴訟代理人　常兆倫律師
複　代理人　黃雅琪律師
上列當事人間請求清償借款事件，兩造對於中華民國95年12月22
日臺灣臺中地方法院94年重訴字第 464號第一審判決分別提起上
訴，本院於96年11月6日言詞辯論終結，判決如下：
    主  文
兩造之上訴均駁回。
第二審訴訟費用各自負擔。
    事實及理由
一、上訴人甲○起訴主張：乙○○積欠伊借款新臺幣（下同） 2
    千8百萬元，伊於民國（下同）93年1月31日委由訴外人林清
    忠處理，林清忠再委託訴外人鷹揚財務管理公司（下稱鷹揚
    公司）與乙○○所委託之訴外人林長文協商還款事宜，兩造
    協商同意以8百萬元計算，由林長文簽發9紙支票經乙○○背
    書後交付伊，換回原供擔保之未上市股票，並約定「若其中
    之支票有不能兌現情況發生，則視同原2千8百萬元之債務處
    理」，並簽立切結書（下稱系爭切結書）乙○○當場交付 9
    紙支票予甲○，其中附表編號1、5、10由鷹揚公司員工兌現
    ，編號 2、8由訴外人林晏如、陳鴻章兌現、編號6由林清忠
    兌現，以上共計5百20萬元，伊自行兌現面額80萬元支票1紙
    ，詎所餘2紙支票屆期不獲付款，票面金額各為1百萬元，共
    計 2百萬元，經伊向原審法院沙鹿簡易庭起訴，經以94年度
    沙簡字第 219號為伊全部勝訴判決確定，伊自得向乙○○追
    償原債權2千8百萬元，扣除已判決確定之 2百萬元債權，尚
    積欠2千6百萬元，並同意就已清償部分（即 6百萬元）抵充
    ，爰依切結書之法律關係請求，並聲明求為判決：(一)被上訴
    人乙○○應給付上訴人2千6百萬元，及自起訴狀繕本送達翌
    日（即94年11月12日）起至清償日止，按年息百分之 5計算
    之利息。(二)願供擔保請准宣告假執行。原審僅判命乙○○應
    給付上訴人1千6百萬元、法定利息及准許該部分之假執行，
    而駁回其餘之訴及假執行之聲請。上訴人甲○就敗訴部分，
    於 4百萬元範圍內，提起上訴，聲明求為判決：(一)原判決不
    利於上訴人甲○之部分，在 4百萬元範圍內廢棄。(二)上廢棄
    部分，被上訴人乙○○應再給付上訴人甲○ 4百萬元，及自
    94年11月12日起至清償日止，按年息百分之 5計算之利息。
    其餘部分，未據聲明不服。對於乙○○提起上訴部分，答辯
    聲明為：(一)駁回上訴人乙○○之上訴。(二)訴訟費用由上訴人
    乙○○負擔。
二、上訴人乙○○則以：伊不否認曾向甲○借款2千8百萬元之事
    實。惟兩造於93年 1月31日會算，在場協商僅訴外人鷹揚公
    司、林長文及伊 3人，協商金額認定為1千2百萬元，由林長
    文簽發14紙支票經伊背書後交付甲○，換回原供擔保之2千8
    百萬元未上市股票，而系爭切結書之真意係指支票如未能按
    期兌現，雙方同意解除該協議並回復原狀，由伊將價值2千8
    百萬元股票交付上訴人吳誠，而甲○則應返還已收取之1千2
    百萬元支票，甲○主張伊應再給付2千8百萬元，顯屬無據等
    語資為抗辯。並對其敗訴部分提起上訴，聲明求為判決：(一)
    原判決不利於上訴人部分廢棄。(二)上廢棄部分，上訴人吳誠
    在第一審之訴及假執行之聲請均駁回。(三)第一、二審訴訟費
    用均由上訴人吳誠負擔。對於甲○提起上訴部分，答辯聲明
    ：求為判決(一)駁回甲○之上訴。(二)訴訟費用由甲○負擔。
三、本件兩造所不爭執之事項：
  (1)乙○○原積欠甲○借款2千8百萬元；並由乙○○交付其所經
    營之開發公司未上市股票予甲○。
  (2)甲○於93年 1月31日委由訴外人林清忠處理，林清忠再委託
    訴外人下稱鷹揚公司與乙○○所委託之訴外人林長文協商還
    款事宜，兩造協商達成協議，由林長文簽發支票經乙○○背
    書後交付乙○○，換回原供擔保之未上市股票。
  (3)達成上開協議時，有簽立內容為「若其中之支票有不能兌現
    情況發生，則視同原2千8百萬元之債務處理」之切結書。
  (4)其中附表（原審卷第77頁）編號1、5、10由鷹揚公司員工丁
    ○○兌現，編號2由訴外人林晏如、編號8由訴外人陳鴻章兌
    現、編號6由訴外人林清忠兌現，以上共計5百20萬元，甲○
    自行兌現面額80萬元支票 1紙，另2紙票面金額各為1百萬元
    ，共計 2百萬元之支票經提示不獲兌現，經甲○訴由台灣台
    中地方法院法院沙鹿簡易庭以94年度沙簡字第 219號判決乙
    ○○應給付2百萬元票款確定。
  (5)乙○○已清償部分（即6百萬元）應抵充欠款。
四、兩造之爭執事項：
  (1)乙○○交付其所經營之開發公司未上市股票予甲○，究係抵
    償原欠借款2千8百萬元，抑或僅係質押而已﹖
  (2)兩造於93年1月31日究係以8百萬元抑或以1千2百萬元達成協
    議﹖
  (3)達成上開協議時，所簽立切結書中有關：若其中之支票有不
    能兌現情況發生，則『視同原2千8百萬元之債務處理』之意
    義，究係乙○○應清償原欠2千8百萬元，抑或乙○○應再將
    未上市股票（達成協議時已返還乙○○）交予甲○﹖
  (4)甲○提示 2百萬元之支票不獲兌現後，拒絕受領乙○○或林
    長文之給付，逕請求乙○○清償全部2千8百萬元借款及遲延
    利息，是否為權利濫用﹖
五、得心證之理由：
    本件上訴人甲○主張之事實，業據其提出切結書、支票暨退
    票理由單、台灣台中地方法院沙鹿簡易庭94年度沙簡字第21
    9 號民事判決、原審法院函調11紙支票正反面影本及林長文
    所簽發之14紙支票影本為證，並經原審法院函調丙○○、丁
    ○○、林長文、林清忠之開戶資料及函調11紙支票正反面影
    本足憑。本院審酌：
  (1)上訴人乙○○雖主張其原交付所經營之開發公司未上市股票
    予甲○，係抵償原欠借款2千8百萬元，並非質押而已云云，
    然此為上訴人甲○所否認，且查上開未上市股票倘係作為抵
    債之用，則原債務已因抵償而消滅，何來之後再次協議﹖足
    見上訴人乙○○原交付所經營之開發公司未上市股票予甲○
    ，係作為質押而非抵債，乙○○上開主張自無足採。
  (2)上訴人甲○雖主張93年1月31日兩造協商同意以8百萬元計算
    ，由林長文簽發支票經乙○○背書後交付甲○，換回原供擔
    保之未上市股票等語，但乙○○抗辯稱：協商當時，僅鷹揚
    公司、林長文及伊 3人，協商金額為1千2百萬元，由林長文
    簽發14紙支票經乙○○背書後交付甲○，換回原供擔保之未
    上市股票等語。經查乙○○前揭抗辯事實，有其提出票面金
    額合計1千2百萬元之支票影本14紙在卷為憑，而據證人林長
    文於原審到庭結證稱：「（法官問：提示93年 1月31日切結
    書及94年12月23日證人林清忠本院所言有何意見？）切結書
    是我簽的，當時因為被告（即乙○○，以下同）被討債公司
    催債，被告拜託我和對方談，原告（即甲○，以下同）我並
    不認識，我與對方討債公司一個叫茂松的人談，切結書是對
    方寫好讓我和被告簽的，在簽之前有談好以1千2百萬元將 2
    千 8百萬元的股票贖回，1千2百萬元共分十幾張支票開立，
    用我本人的票開立，由被告背書，這些票除了最後 2張外其
    餘都有兌現，最後2張票不是故意不兌現，是陰錯陽差遭他
    人兌領，才發生退票，我隔天有要補票，但原告方面不同意
    ，一直拖到現在。我有承諾要用現金補給對方，對方還是不
    同意。我所講的對方就是指討債公司，我無法直接聯絡到原
    告本人。我不認識林清忠，協談時只有我及被告和茂松其人
    ，其他人都沒有接觸。林清忠沒有在協談現場，他所講的金
    額 8百萬元不正確，當初確實以1千2百萬元協談成立。我的
    支票已遭對方兌領1千萬元，只剩退票之2百萬元，所以不可
    能是 8百萬元。當初交給對方之支票我都有影印留下來，（
    法官提示被告94年12月 2日答辯狀附支票影本）就是這些支
    票，總金額共1千2百萬元。」等語明確（見原審卷第60至62
    頁），核與上訴人乙○○前揭抗辯情節相符，堪信為實在。
    而觀諸卷附被告94年12月 2日答辯狀附支票影本14紙（見原
    審卷第26至28頁）之內容所載，可證上開支票確實均為證人
    林長文所簽發，其票面金額共計1千2百萬元，核與證人林長
    文上開證稱：當初確實以1千2百萬元協談成立等情相符，足
    見上訴人乙○○所辯：協商金額認定為1千2百萬元，應可採
    信為真實。至證人林清忠於原審到庭結證雖稱：協商結果以
    8 百萬元處理云云，然依證人林清忠同日所證稱：「簽切結
    書及取得支票當時都是由鷹陽公司出面處理，我並沒有出面
    ，上開 8百萬元和解的事是鷹陽公司告訴我的。我不認識林
    長文，原告也沒有見過林長文。」等情（見原審卷第33、34
    頁），足見林清忠並未親自參與協商，亦不知當時簽立切結
    書之情形為何，其所指 8百萬元和解一事，係傳聞自鷹陽公
    司，和與參與協議之林長文所證不符，尚難採信，此部分應
    以上訴人乙○○所抗辯和解金額為1千2百萬元，並由林長文
    簽發14紙支票經乙○○背書後交付甲○，以換回原供擔保之
    未上市股票等語，較可採信為真實。至於票號 SN0000000、
    0000000、0000000、0000000、0000000共4紙面額共4百萬元
    之支票，係由訴外人丙○○所提示兌現，惟證人林長文已證
    稱其所簽發之支票已交予鷹陽公司之綽號「茂松」者，而上
    訴人甲○係委託林清忠、林清忠再委託鷹陽公司之綽號「茂
    松」者與上訴人乙○○、訴外人林長文協商和解事宜，鷹陽
    公司之綽號「茂松」者自係上訴人甲○之代理人，鷹陽公司
    之綽號「茂松」者受領支票後，縱未交付予甲○，此部分債
    務亦應已清償。上訴人甲○雖聲請傳訊證人丙○○，以證明
    上開 4紙支票未交付予甲○，而不生清償效力云云，惟經本
    院多次傳訊無著，且其事實已臻明確，自無調查必要。至於
    上訴人乙○○雖聲請傳訊證人丁○○，但未陳報丁○○之住
    居所（見本院卷第97頁），本院自無從傳訊，附此敘明。
  (3)上訴人甲○主張：系爭切結書所載「若其中之支票有不能兌
    現情況發生」，即應「視同原2千8百萬元之債務處理」，係
    指在此情形下，兩造間之債權債務關係即應回復為乙○○仍
    欠甲○2千8百萬元之原狀；上訴人乙○○就此則抗辯稱：系
    爭切結書約定「視同原2千8百萬元之債務處理」之真意係指
    支票如未能按期兌現，雙方同意解除該協議並回復原狀，由
    乙○○將價值2千8百萬元再股票交付甲○，而甲○應返還已
    收取之1千2百萬元支票等語。按「解釋意思表示端在探求表
    意人為意思表示之目的性及法律行為之和諧性，解釋契約尤
    須斟酌交易上之習慣及經濟目的，依誠信原則而為之。關於
    法律行為之解釋方法，應以當事人所欲達到之目的、習慣、
    任意法規及誠信原則為標準，合理解釋之，其中應將目的列
    為最先，習慣次之，任意法規又次之，誠信原則始終介於其
    間以修正或補足之。」（最高法院88年台上字第1671號判決
    參照）。查證人林長文雖於原審結證稱：「雙方同意如果票
    沒兌現，當作沒有協商成立，由對方再取回2千8百萬元股票
    ，我則取回我1千2百萬元支票。切結書最後寫若其中支票有
    不能兌現情況發生，則視同原2千8百萬元正之債務處理，就
    是指這個意思。」云云，然和解乃由兩造互相讓步，以終止
    爭執之合意者，本件上訴人乙○○簽具系爭切結書之目的，
    係為解決兩造間之借款債務糾紛，而依前述，兩造和解金額
    認定為1千2百萬元，並由林長文簽發14紙支票經乙○○背書
    後交付甲○，換回原供擔保之未上市股票，上訴人甲○之所
    以同意由2千8百萬元借款債權，並握有供借款擔保之未上市
    股票，和解讓步為：取得由林長文所簽發之1千2百萬元支票
    ，其重要之條件乃在於上開支票必須均能兌現，藉以順利取
    償，是倘其中支票有不能兌現情況發生，則其順利取償之和
    解目的即無法達成，其自無讓步之必要。此際，上訴人甲○
    自應能回復其和解讓步前之權利，其和解契約始符合一般交
    易上之習慣及經濟目的，否則即與誠信原則相違。依此推論
    ，解釋系爭切結書所載「若其中之支票有不能兌現情況發生
    則視同原2千8百萬元之債務處理」之文義，應解為被告切結
    若其中之支票有不能兌現情況發生，其違約之結果，即讓上
    訴人甲○回復其和解讓步前之權利，亦即回復上訴人乙○○
    對上訴人甲○負有2千8百萬元之借款債務。又依上開說明（
    見五(1)），上訴人乙○○原交付所經營之開發公司未上市股
    票予甲○，係作為質押而非抵債，林長文所證「當作沒有協
    商成立，由對方再取回2千8百萬元股票」縱然屬實，兩造間
    之2千8百萬元借款債權既屬存在，則上訴人甲○請求上訴人
    乙○○清償原欠2千8百萬元，即非無理由。
  (4)甲○提示林長文所簽發之上開 2百萬元支票確實未獲兌現，
    此為兩造所不爭執之事實。上訴人乙○○係以訴外人林長文
    之支票作為清償工具，林長文即係上訴人乙○○清償債務之
    使用人，上訴人乙○○即應負擔縱使於該支票到期日前，已
    將票款存入訴外人林長文支票存款帳戶中，而因林長文之個
    人事由，遭其他人將帳戶內存款兌領，此可歸責之事由，亦
    應由上訴人乙○○負擔。而上開 2百萬元支票退票後，林長
    文僅表示「隔天有要補票，但原告方面不同意，一直拖到現
    在。我有承諾要用現金補給對方，對方還是不同意。」，惟
    其僅空言「補票」、「用現金補給對方」云云，隔日並未將
    2 百萬元存入其支票帳戶內以供上訴人甲○再次提示支票，
    則上訴人甲○依切結書請求乙○○清償全部借款及遲延利息
    ，即非權利濫用。上訴人乙○○此項抗辯應無理由。
  (5)綜上所述，本件扣除已判決確定之 2百萬元債權，及上訴人
    乙○○已清償之1千萬元，上訴人乙○○仍應再給付原告1千
    6 百萬元，從而原審判命乙○○應給付1千6百萬元，及自起
    訴狀繕本送達乙○○之翌日（即94年11月12日）起至清償日
    止，按年息百分之 5計算之利息，上訴人甲○勝訴部分並准
    供擔保為假執行；而駁回上訴人甲○逾此範圍之請求及假執
    行之聲請，即無不當，兩造之上訴意旨指摘原判決不當，求
    予廢棄改判，均無理由，均應予駁回。
六、本件事證已臻明確，兩造其餘之攻擊防禦方法無逐一論述之
    必要，附此敘明。
據上論結，本件上訴為無理由，依民事訴訟法第449條第1項、第
78條，判決如主文。
中　　華　　民　　國　　96　　年　　11　　月　　20　　日
　　　　　　民事第三庭    審判長法　官  陳照德
　　　　　　　　　　　　　      法　官  曾謀貴
　　　　　　　　　　　　　      法　官  李平勳
以上正本係照原本作成。
如對本判決上訴，須於收受判決送達後20日內向本院提出上訴書
狀，其未表明上訴理由者，應於提出上訴後20日內向本院提出上
訴理由書（須按他造人數附具繕本）。
上訴時應提出委任律師為訴訟代理人之委任狀。具有民事訴訟法
第466條之1第1項但書或第2項之情形為訴訟代理人者，另應附具
律師及格證書及釋明委任人與受任人有該條項所定關係之釋明文
書影本。
                                書記官  江丞晏
中　　華　　民　　國　　96　　年　　11　　月　　21　　日
                                                      Ｍ
